臺灣臺南地方法院民事判決
110年度訴字第1937號
原      告  林志甯  
訴訟代理人  林錫恩律師
被      告  蔡守忠  
訴訟代理人  何建宏律師
            林育弘律師
上列當事人間請求遷讓房屋事件，經本院於民國111年2月17日言
詞辯論終結，判決如下：
    主  文
被告應將臺南市○○區○○段○○○○○號建物(即門牌號碼臺南市○○區○○
路○○○號房屋)遷讓交還予全體共有人。
訴訟費用由被告負擔。
本判決於原告以新臺幣壹拾伍萬貳仟元供擔保後，得假執行。但
被告如以新臺幣肆拾伍萬肆仟捌佰元為原告預供擔保，得免為假
執行。
    事實及理由
一、原告起訴主張：兩造為臺南市○○區○○段0000○號建物共有人
    ，應有部分各2分之1。原告前提起遷讓房屋之訴，經臺灣高
    等法院臺南分院以108年度上字第164號判決駁回確定；其理
    由中載明兩造就系爭建物成立分管契約，非不得依分割共有
    物判決加以解決。又系爭建物及坐落土地(同段42-1、42-2
    地號土地)經本院以108年度重訴字第192號判決應予變價分
    割確定。為免日後變價拍賣，因未點交而影響拍賣物價值，
    依民法第767、821條規定，提起本訴。並聲明：被告應將臺
    南市○○區○○段0000○號建物遷讓交還予全體共有人。訴訟費
    用由被告負擔。願供擔保，准予宣告假執行。
二、被告之答辯：系爭建物已經判決變價分割確定，原告得聲請
    強制執行。且兩造均為該建物之共有人，非第三方占有情形
    ，變價拍賣後若非被告標買取得該建物所有權，執行法院自
    應依得標人聲請為點交，不存在先訴請被告遷讓房屋始得順
    利強制執行之問題。因此，原告並無提起本件訴訟實益。且
    未變價終結前，兩造的分管契約還存在，被告仍有占有權源
    。並聲明：原告之訴駁回。訴訟費用由原告負擔。如受不利
    判決，願供擔保免為假執行。
三、得心證之理由：
(一)按所有權人對於無權占有或侵奪其所有物者，得請求返還之
    。對於妨害其所有權者，得請求除去之；各共有人，除契約
    另有約定外，按其應有部分，對於共有物之全部，有使用收
    益之權；各共有人對於第三人，得就共有物之全部為本於所
    有權之請求。但回復共有物之請求，僅得為共有人全體之利
    益為之，民法第767條第1項前段、第818條、第821條分別定
    有明文。又各共有人按其應有部分，對於共有物之全部雖有
    使用收益之權。惟共有人對共有物之特定部分使用收益，仍
    須徵得他共有人全體之同意，非謂共有人得對共有物之全部
    或任何一部有自由使用收益之權利。如共有人不顧他共有人
    之利益，而就共有物之全部或一部任意使用收益，即屬侵害
    他共有人之權利。又所謂分管契約係指共有人間約定各自分
    別占有共有物之特定部分而為管理之契約，共有人就共有物
    分管之特定部分有依分管契約使用收益及管理之權。是未經
    共有人協議分管之共有物，共有人對共有物之特定部分占用
    收益，須徵得他共有人全體之同意。如未經他共有人同意而
    就共有物之全部或一部任意占用收益，他共有人得本於所有
    權請求除去其妨害或請求向全體共有人返還占用部分。又按
    分管契約，係共有人就共有物之使用、收益或管理方法所訂
    定之契約，共有人請求分割共有物，應解為有終止分管契約
    之意思。是經法院判決分割共有物確定者，無論所採行分割
    方法為何，均有使原分管契約發生終止之效力。僅分割方法
    採行變價分割時，因於該判決確定時，不當然發生共有物變
    賣之效果，共有物之所有權主體尚未發生變動，共有人間之
    共有關係應延至變賣完成時消滅而已。而共有人依原分管契
    約之占有，除另有約定或依民法第820條第1項為決定外，即
    難謂有何法律上之原因或權源，共有人自不得任意占有使用
    共有物之特定部分(最高法院107年度台上字第2074號、109
    年度台上字第3157號民事判決同此見解)。以無權占有為原
    因，請求返還所有物之訴，被告對原告就其物有所有權存在
    之事實無爭執，而僅以非無權占有為抗辯者，原告於被告無
    權占有之事實，無舉證責任，被告應就其取得占有，係有正
    當權源之事實證明之。另所謂之爭點效，指法院於確定判決
    理由中，就訴訟標的以外當事人所主張之重要爭點，本於當
    事人辯論之結果已為判斷時，除有顯然違背法令，或當事人
    已提出新訴訟資料足以推翻原判斷之情形外，於同一當事人
    就與該重要爭點有關所提起之他訴訟，不得再為相反之主張
    ，法院亦不得作相反之判斷，以符民事訴訟法上之誠信原則
    而言。是爭點效之適用，以前後兩訴訟當事人同一，且前案
    就重要爭點之判斷非顯然違背法令，及當事人未提出新訴訟
    資料足以推翻原判斷等情形而可當之。
(二)查：
　⒈兩造為臺南市○○區○○段0000○0000地號土地及其上同段7218建
    號建物（門牌號碼臺南市○○區○○路000號房屋)，之共有人，
    應有部分各2分之1。原告於108年間，對被告提起遷讓房屋
    之訴，主張系爭房屋遭被告無權占用，經本院以108年度訴
    字第461號判決駁回原告之訴及假執行之聲請。原告提起上
    訴，經臺灣高等法院臺南分院以108年度上字第164號判決駁
    回上訴確定。原告又於108年間，對被告提起分割共有物訴
    訟，經本院以108年度重訴字第192號判決「兩造共有坐落台
    南市○○區○○段0000○0000地號土地及其上同段7218建號建物
    （即門牌號碼臺南市○○區○○路000號房屋）應予變價分割，
    所得價金由兩造各按二分之一比例分配。」，被告提起上訴
    後，嗣於110年12月16日撤回上訴而確定等情，有本院108年
    度重訴字第192號、108年度訴字第461號民事判決書、臺灣
    高等法院臺南分院108年度上字第164號民事判決書在卷可閱
    ，並有本院調閱之108年度重訴字第192號民事事件全卷可參
    ，堪先認定信實。
　⒉兩造於上述前案之遷讓房屋訴訟中，原告對於系爭建物自104
    年間，即由被告作為經營中醫診所使用乙節，並無爭執，亦
    自承其先前同意被告使用兩造共有之系爭建物作為經營中醫
    診所使用，本院據此認為兩造間存有「被告得占有系爭建物
    經營中醫診所」之合意，應屬共有人間就共有物管理方式之
    約定的分管契約，且此分管契約，尚未經共有人全體同意終
    止，亦不因原告片面終止而生終止效力，兩造仍受其拘束等
    情，觀前揭民事判決可明。依此，兩造就系爭建物曾經存有
    由被告占有作為經營診所使用之分管契約乙節，業經兩造在
    前案中實質辯論，並由本院認定在案，自有爭點效之適用。
　⒊基上，兩造之上開分管契約未消滅前，被告占有使用系爭建
    物，應屬有合法權源之占有。惟原告業於108年6月間提起分
    割共有物訴訟，經本院判決變價分割確定乙情，已如前述。
    參前說明，經法院判決分割共有物確定者，無論所採行分割
    方法為何，均有使原分管契約發生終止之效力。因此，被告
    基於原分管契約而占有系爭建物之權源，已然不存，其猶執
    前詞認為分管契約仍在，自有誤認，難以憑採。此外，被告
    並未舉證證明其有何占有系爭建物之合法權源，則原告主張
    被告無權占有系爭建物，自有依據。從而，原告依民法第76
    7條第1項、第821條規定，請求被告返還該建物予全體共有
    人，應准許之。
　⒋被告固另以前詞為辯，然系爭建物未來變價拍賣情形為何，
    並未可知；拍賣後執行法院是否執行點交，亦非本件訴訟之
    審判標的或爭點。且物之使用收益，本即涉及權利之行使及
    其占有使用之利益，被告無權占有共有物，其狀態之存在已
    屬對於其他共有人權利之排斥妨礙，原告以此訴訟排除之，
    並非無訴訟實益。又民法第148條第1項規定：「權利之行使
    ，不得違反公共利益，或以損害他人為主要目的」，固揭櫫
    權利濫用禁止之原則。然所謂權利濫用，係指外觀上徒具權
    利行使之形式，實質上違背法律之根本精神，亦即與權利之
    社會作用及其目的相背馳者而言。原告依據民法前揭規定，
    排除其他共有人之無權占有，回復全體共有人之權利完整狀
    態，乃屬合法、正當、妥適之權系行使，並無權利濫用之情
    甚明。被告所執之辯，容有誤會，無從為其有利之判斷。
(三)綜上，原告依民法第767條第1項、第821條規定，請求被告
    返還系爭建物予全體共有人，為有理由，應予准許。兩造均
    陳明願供擔保請准宣告假執行或免為假執行，經核均無不合
    ，應予准許，爰分別酌定相當擔保金額宣告之。
四、據上論結，原告之訴為有理由，依民事訴訟法第78條、第39
    0條第2項、第392條第2項，判決如主文。
中　　華　　民　　國　　111 　年　　3 　　月　　15　　日
                  民事第一庭    法  官　盧亨龍  
以上正本係照原本作成。 
如不服本判決，應於送達後20日內，向本院提出上訴狀並表明上
訴理由（須附繕本）。如委任律師提起上訴者，應一併繳納上訴
審裁判費。
中　　華　　民　　國　　111 　年　　3 　　月　　18　　日
                                書記官  謝婷婷